【裁判字號】    90,台上,7997
【裁判日期】    901228
【裁判案由】    偽造文書
【裁判全文】
最高法院刑事判決                                九十年度台上字第七九九七號
    上訴人  台灣高等法院台中分院檢察署檢察官
    被  告  張黃蓉美
           （即黃蓉美）
右上訴人因被告偽造文書案件，不服台灣高等法院台中分院中華民國九十年五月二十
二日第二審更審判決（九十年度重上更(三)字第四九號，起訴案號：台灣南投地方法院
檢察署八十四年度偵字第一、三九八號），提起上訴，本院判決如左：
    主  文
原判決撤銷，發回台灣高等法院台中分院。
    理  由
本件原判決以公訴意旨略稱：被告張黃蓉美（即黃蓉美）經濟情況不甚寬裕，竟意圖
為自己不法之所有，並基於概括之犯意，連續於民國八十一年十二月十六日、八十二
年三月二十日，在南投縣埔里鎮清新巷四十三之一號住家，自任會首，召集每會各為
新台幣（下同）一萬元之民間互助會，含會首各為二十六、二十七會，致陳富源、陳
金雄、陳淑卿陷於錯誤，各參加二會，徐賢岐參加八十二年三月二十日之互助會一會
，並陸續繳交會款。被告復於八十二年間，委請不知情之劉嬌美（陳富源之妻），於
八十一年十二月十六日所召集之互助會投標時，在上址偽填「陳小姐」四千元之標單
，標得該會會款後，並未將會款交付陳小姐，足生損害於陳小姐及其他會員。至八十
三年三月停止上開二互助會投標事宜，並不再標會。告訴人陳富源、陳金雄、陳淑卿
、徐賢岐始知受騙，因認被告有牽連犯刑法第二百十六條、第二百十條行使偽造私文
書、第三百三十九條第一項詐欺罪嫌云云。惟經審理結果，認被告犯罪尚屬不能證明
，乃撤銷第一審依牽連犯從一重論處被告行使偽造私文書，足以生損害於他人罪刑之
判決，改判諭知被告無罪，固非無見。
惟查：（一）事實審法院本於調查所得之資料，以自由心證認為證人之證言真實與否
，固得予以採取或捨棄，以為裁判之根據，但其所以採取或捨棄之心證理由，應詳為
闡述，方足以昭折服。原判決雖認定證人劉嬌美並未能證明其有受被告之委託，代為
填寫「陳小姐」名義標單之情事。惟證人徐賢岐於檢察官偵查時證稱：「劉嬌美寫『
陳小姐』標單時，我也在場，是黃蓉美託她寫的」，嗣於原審前審調查時仍證稱：「
被告有叫劉嬌美寫『陳小姐』名義標會，我在場有看到，……寫標單是在空白標單上
寫名字及利息」各等語 (見八十四年度偵字第一號卷第三十四頁背面、原審上訴卷第
四十一頁），果證人徐賢岐所證屬實，能否謂被告無前開犯行，即堪研求，究竟實情
為何，既關係被告有無上述犯行之認定，自有詳加調查，釐清真相之必要，原判決對
證人徐賢岐所為不利被告之證言，究竟如何不足採取，並未說明其取捨之心證理由，
遽行判決，即有職權之調查未盡及判決理由不備之違法。（二）證據雖已調查，而其
內容尚未明瞭者，即與未經調查無異，如遽行判決，仍屬應於審判期日調查之證據而
未予調查。原判決雖載明：被告所邀集八十二年三月二十日之互助會中，八十二年間
標取會款之利息超過四千元者，除八十二年十二月，係由會員陳金雄以四千一百元標
取外，另八十二年十月份之利息四千元，據被告稱係會員陳麗琴得標，惟因渠之詳細
住址無法覓得，無從傳喚到庭，且依上開證據觀之，亦無命渠作證之必要等旨。惟原
審前審曾依被告陳報之會員陳麗琴住址即南投縣埔里鎮○○○街七十五號，囑託郵務
機關送達傳票，據郵務機關答覆該住址並無其人，又經向所屬戶政事務所洽詢，據戶
政事務所答覆亦無其設籍資料（見上訴卷第二十九、七十二頁），有退回之送達傳票
及南投縣埔里鎮戶政事務所答覆表在卷可按（見上訴卷第二十九、四十九至五十一、
七十二頁），果依被告所稱：會員陳麗琴於八十二年十月間，以四千元之利息，標得
前開互助會之情事，依卷附該互助會簿所載之會員（含會首）二十七人次計算（見八
十四年度偵字第三九八號卷證物袋），會員陳麗琴於八十二年十月份標得會款後，其
應繳納死會會款之義務應至八十四年六月二十日始行終了，被告竟未曾命其留下正確
地址，以供催討會款之用，能否謂與常情無違？殊堪研酌。本件究竟有無陳麗琴其人
？其有無於前開時日標取會款？此既攸關被告所供之真實性如何？自有究明之必要，
原審未予深入調查，遽行判決，亦嫌速斷。檢察官上訴意旨執以指摘，為有理由，應
認原判決仍有撤銷發回之原因。
據上論結，應依刑事訴訟法第三百九十七條、第四百零一條，判決如主文。
中      華      民      國     九十     年     十二     月    二十八    日
                              最高法院刑事第十一庭
                                  審判長法官  林  增  福
                                        法官  邵  燕  玲
                                        法官  吳  昆  仁
                                        法官  陳  世  雄
                                        法官  惠  光  霞
      右正本證明與原本無異
                                              書  記  官
中      華      民      國     九十一   年      一      月      七      日


司法院資訊處製作；財團法人民間司法改革基金會備份。
